臺灣臺北地方法院民事判決　　　　　　　　　　　　九十二年度訴字第二八六０號
　　原　　　告　丙○○
　　訴訟代理人　施怡君律師
　　被　　　告　三重汽車客運股份有限公司
　　法定代理人　甲○○
　　被　　　告　乙○○
　　共　　　同
　　訴訟代理人　辛武律師
右當事人間侵權行為損害賠償事件，本院於民國九十三年一月五日言詞辯論終結，判
決如左：
    主  文
被告應連帶給付原告新台幣肆佰陸拾肆萬參仟肆佰捌拾肆元，及自民國九十二年三月
二十九日起至清償日止，按年息百分之五計算之利息。
原告其餘之訴及假執行之聲請均駁回。
訴訟費用由被告連帶負擔二分之一；餘由原告負擔。
本判決原告勝訴部分，於原告以新台幣壹佰伍拾伍萬元供擔保後，得假執行。
    事實及理由
一、原告之聲明：求為判決(1)被告應連帶給付原告新台幣（下同）九百一十七萬一千
    四百四十七元，及自起訴狀繕本送達翌日起至清償日止，按年息百分之五計算之
    利息。(2)願供擔保請准宣告假執行。並陳述：
  (1)被告乙○○受僱被告三重汽車客運股份有限公司（下稱三重客運公司）擔任駕駛
    ，為從事業務之人，於民國九十一年四月十六日下午駕駛車號ＦＶ－四三一號營
    業大客車執行業務，沿台北市○○路北往南慢車道行駛，於同日下午十七時許行
    經該路與成都路設有燈光號誌之交岔路口時，本應注意汽車行駛時，駕駛人應注
    意車前狀況並隨時採取必要安全措施，及汽車行近行人穿越道前，應減速慢行，
    遇有行人穿越時，無論有無交通警察指揮或號誌指示，均應暫停讓行人先行通過
    ，而依當時天候晴、日間有自然光線、路面柏油乾燥、無缺陷、無障礙物、視距
    良好等情，無不能注意情事，竟疏未注意適有行人即原告遵守交通號誌指示在前
    開交岔路口西側之行人穿越道上由北往南行走，被告乙○○未暫停禮讓原告優先
    通過即貿然駕車右轉，而在該行人穿越道上撞及原告。原告經此撞擊後，受有創
    傷性腦出血之傷害，經台北市立和平醫院診斷，原告頭部右側臚骨骨折，硬腦膜
    外血腫有生命危險，和平醫院甚至發出病危通知單給原告家屬。經緊急開臚手術
    後，仍呈現左側肢體癱瘓、言語不清、認知功能受損、溝通上有顯著障礙之重大
    難治傷害，日常生活全須仰賴他人照顧。
  (2)被告乙○○前揭業務過失傷害行為，嗣經本院九十二年度交易字第一八號判決判
    處有期徒刑六月，並經台灣高等法院九十二年度交上易字第一八九號判決駁回被
    告乙○○上訴而確定。核被告乙○○之行為與原告之損害間顯有相當因果關係，
    依民法第一百八十四條、第一百九十一條之二、第一百九十一條之三、第一百九
    十三條及一百九十五條之規定，應負侵權行為損害賠償責任。被告乙○○為被告
    三重客運公司之受僱人，被告三重客運公司為僱用人依民法第一百八十八條規定
    與受僱人被告乙○○負連帶賠償責任。
  (3)原告請求被告連帶賠償之各項費用及金額：
    醫療費用部分：
      １原告自九十一年四月間發生車禍至同年十二月底止，於台北市立和平醫院及
        台北縣立三重醫院住院、就診及回診，已支出醫療費六十一萬一千五百十七
        元，扣除由全民健保支付五十八萬一千九百四十七元，計支出醫療費用為二
        萬九千五百七十元。
      ２原告於九十一年四月受傷後至九十一年十二月底止，共支出醫療保健用品費
        六千三百八十五元。以上合計三萬五千九百五十五元。
    生活上增加之其他費用：
      １看護費：
        a 原告於九十一年四月間發生車禍後住進台北市立和平醫院，住院期間至九
          十一年五月二十四日止，由醫院內之慈眼陪病員聯誼會看護員翁崇國提供
          看護，迄九十一年五月二十四日止住和平醫院期間支出看護費三萬二千元
          。
        b 原告日常生活二十四小時需仰賴他人照料，為一重度痴呆患者，其自九十
          一年五月二十四日自和平醫院出院後轉至愛德養護中心接受全天候看護，
          迄九十一年八月三十一日止，共支出看護費十一萬一千九百九十元。
        c 原告自九十一年九月二十五日起至九十一年十一月二十八日止，由禹門企
          業社提供看護服務，看護人員分別為姜美娜及翁黃幸，此段期間共支出看
          護費六萬一千七百五十元。
        d 原告自九十一年五月二十四日起入住愛德養護中心迄今，除曾於九月二十
          五日至十一月二十八日之短暫期間由禹門看護提供看護服務外，均係由愛
          德養護中心提供看護服務，往後亦將於該養護中心持續接受看護直至過世
          ，總計自九十一年十二月起至九十二年六月底止，支出看護費二十四萬二
          千三百三十六元。
        e 又原告為台北縣民，因身心障礙，自九十一年十二月起，獲得台北縣政府
          每月一萬六千一百八十四元至一萬六千一百八十六元之補助，該筆補助款
          直接由台北縣政府匯入愛德養護中心帳戶，原告每月支付補助款以外之看
          護費，雖原告自九十一年十二月起每月獲得台北縣政府之補助，惟台北縣
          政府補助身心障礙人士之制度目的，係在對身心障礙人士提供照護，並不
          在減輕加害人責任，且補助政策之施行亦需視當年度台北縣政府之財政狀
          況而定，並非年年都有，是以殊不得因原告自九十一年十二月起獲得補助
          ，即謂被告等僅需賠償補助款以外之金額。從而就原告自九十一年十二月
          起至九十二年六月底止之看護費，被告仍應連帶賠償含補助款在內之看護
          費二十四萬二千三百三十六元。總計自九十一年四月間原告發生系爭車禍
          起至九十二年六月底止，原告共支出看護費四十四萬八千零七十六元。
        f 自九十二年七月起至原告過世時之看護費：
          原告每月平均支出看護費三萬四千六百十九元，每年平均支出看護費四十
          一萬五千四百二十八元。按原告二十六年六月十七日出生，現年六十五足
          歲，依內政部公佈之台灣地區居民平均餘命表所示，原告尚有十四‧九九
          年之平均餘命，故原告請求十五年之看護費自屬合理。查原告請求之十五
          年看護費計六百二十三萬一千四百二十元，依霍夫曼計算法扣除中間利息
          後，為四百七十三萬九千七百八十七元（415,428【年損額】÷1,000,000
          ×11,409,407＝4,739,787）。
      ２交通費：
        原告於九十一年五月二十四日自和平醫院轉院至三重醫院時，支出救護車車
        資一千元。
      ３以上合計五百十八萬八千八百六十三元
    喪失勞動能力損害：
      原告自年輕時即在市場販賣紅豆餅維生，迄車禍時仍在市場賣紅豆餅，平均月
      收入約為五萬元。原告因此次車禍已全然喪失勞動能力，參諸原告尚有十四‧
      九九年之平均餘命，故原告請求十五年之勞動能力喪失損害。如以基本工資一
      萬五千八百四十元計算原告之每月收入，每年之平均收入為十九萬零八十元，
      十五年勞動能力喪失之損害計二百八十五萬一千二百元，依霍夫曼計算法扣除
      中間利息後，則為二百十六萬七千七百八十七元（190,080【年損額】÷
      1,000,000×11,409,407＝2,168,70 0）。
    非財產上損害：
      原告原可安享晚年含頤弄孫之樂，因此車禍致其晚年發生鉅變，從此痴痴呆呆
      ，親仇不識，無法自由行動，其精神所受損害實非筆墨所可形容。考量原告及
      被告乙○○與三重客運公司雙方之經濟狀況，尤其被告三重客運公司為三重地
      區甚有資力之大眾運輸業者，原告現年六十五足歲，請求三百萬元之精神上損
      害賠償。
    扣除第三人強制責任險之理賠一百二十二萬二千零七十一元：
      原告於九十一年十二月間，經第三人強制責任險判定為二級殘廢，並獲理賠一
      百二十二萬二千零七十一元，此一理賠金額應於原告之損害額中扣除，總計原
      告因系爭車禍所致之損害計為一千零三十九萬三千五百十八元，扣除第三人強
      制責任險一百二十二萬二千零七十一元，原告損害應為九百十七萬一千四百四
      十七元。
二、被告之聲明：求為判決原告之訴駁回。並答辯：
  (1)原告所提非財產上損害賠償數額過高，另我國現行勞工退休制度年滿六十五歲即
    應退休，原告係二十六年六月十七日出生，於九十一年六月十七日已滿六十五歲
    ，早已退休，當無勞動能力喪失可言，況目前我國失業率之高，年青體壯難求半
    職，原告已年滿六十五歲之高齡，實無處求職，其請求勞動能力喪失二百八十五
    萬一千二百元不應准許。
  (2)原告以平均餘命十四年計算依法無據，又被告乙○○經刑事判決處有期徒刑六月
    ，顯見過失情節非重，其未看見原告行經斑馬線，且依當時肇事撞擊點係被告所
    駕駛大營客車之右後側，並非車前以觀，原告逕行強行通過且漠不經心為肇事原
    因，其與有過失。被告賠償金額應減免。被告僅願賠償合第三人責任險在內之二
    百七十萬元。
三、程序方面：
    按訴狀送達後，原告固不得將原訴變更或追加他訴，但請求之基礎事實同一或不
    甚妨礙被告之防禦及訴訟之終結者，不在此限，民事訴訟法第二百五十五條第一
    項第二款及第七款定有明文。本件原告起訴金額原請求四百六十二萬五千二百二
    十五元（包括醫療費三萬五千八百二十五元、增加生活上需要四百八十一萬一千
    四百七十一元、慰撫金一百萬元，扣除第三人責任險給付一百二十二萬二千零七
    十一元後為四百六十二萬五千二百二十五元），嗣於訴訟繫屬中擴張為九百一十
    七萬一千四百四十七元（包括醫療費三萬五千九百五十五元、增加生活上需要五
    百十八萬八千八百六十三元、喪失勞動能力損害二百十六萬八千七百元、慰撫金
    三百萬元，扣除第三人責任險給付一百二十二萬二千零七十一元），經核其請求
    之基礎事實均為同一之因車禍損害賠償之事實，且不妨礙被告之防禦及訴訟之終
    結，並基於訴訟經濟及紛爭解決一次性原則，應予准許，合先敘明。
四、原告主張：被告乙○○受僱被告三重客運公司擔任駕駛，為從事駕駛業務之人，
    於九十一年四月十六日下午駕駛車號ＦＶ－四三一號營業大客車執行業務，沿台
    北市○○路北往南慢車道行駛，於同日下午十七時許行經該路與成都路設有燈光
    號誌之交岔路口時，本應注意汽車行駛時，駕駛人應注意車前狀況並隨時採取必
    要安全措施，及汽車行近行人穿越道前應減速慢行，遇有行人穿越時，無論有無
    交通警察指揮或號誌指示，均應暫停讓行人先行通過，而依當時天候晴、日間有
    自然光線、路面柏油乾燥、無缺陷、無障礙物、視距良好等情，無不能注意情事
    ，竟疏未注意適有行人即原告遵守交通號誌指示在前開交岔路口西側之行人穿越
    道上由北往南行走，被告乙○○未暫停禮讓原告優先通過即貿然駕車右轉，而在
    該行人穿越道上撞及原告。原告經此撞擊後受有創傷性腦出血之傷害，經台北市
    立和平醫院診斷，原告頭部右側臚骨骨折，硬腦膜外血腫有生命危險，經緊急開
    臚手術後，仍呈現左側肢體癱瘓、言語不清、認知功能受損、溝通上有顯著障礙
    之重大難治傷害。被告乙○○前揭業務過失傷害行為，業經本院九十二年度交易
    字第一八號判決判處有期徒刑六月，並經台灣高等法院九十二年度交上易字第一
    八九號判決駁回被告乙○○上訴而確定等情，業調閱前揭刑事卷宗查明屬實，可
    信為真實。被告乙○○既為被告三重客運公司之受僱人，其執行業務中因過失侵
    害原告之身體健康，原告依民法第一百八十四條、第一百八十八條之規定，請求
    被告二人負共同侵權行為之連帶損害賠償責任，於法有據，應予准許。
五、按因故意或過失，不法侵害他人權利者，負損害賠償責任；不法侵害他人之身體
    或健康者，對於被害人因此喪失或減少勞動能力，或增加生活上之需要時，應負
    損害賠償責任；又不法侵害他人之身體、健康、名譽、自由、信用、隱私、貞操
    ，或不法侵害其他人格法益而情節重大者，被害人雖非財產上損害，亦得請求賠
    償相當之金額，民法第一百八十四條第一項前段、第一百九十三條第一項、第一
    百九十五條第一項分別定有明文。又受僱人因執行職務，不法侵害他人之權利者
    ，由僱用人與行為人連帶負損害賠償責任，民法第一百八十八條第一項前段亦定
    有明文。如前所述，被告乙○○及其僱主三重客運公司對於原告因而所受損害，
    應負連帶賠償責任，茲就原告所得請求之損害賠償額，分述如次：
  (1)醫療費用部份：
    按全民健康保險法第八十二條規定：「保險對象因汽車交通事故，經本保險提供
    醫療給付者，本保險之保險人得向強制汽車責任保險之保險人代位請求該項給付
    。」，全民健康保險法為保險法之特別法，應優先於保險法第一百三十五條、第
    一百零三條之規定而為適用，從而全民健康保險之被保險人因汽車交通事故，經
    全民健康保險提供醫療給付者，全民健康保險之保險人自得向強制汽車責任保險
    之保險人代位請求該項給付；而依強制汽車責任保險法第三十條規定，於該範圍
    內，加害人或強制汽車責任保險之被保險人之損害賠償責任即因而解免，全民健
    康保險被保險人對於加害人之損害賠償請求權亦因而喪失。故關於全民健康保險
    之保險人代為支付之醫療費用部分，因該部分對被告之損害賠償請求權已由全民
    健康保險之保險人代位取得，原告請求之醫療費用就全民健康保險給付之部分，
    其損害賠償請求權已喪失。本院審核由原告所提出之醫療費用收據（詳如附表一
    所示），其中由全民健康保險給付之金額為五十八萬一千九百四十七元，由原告
    自負額部分為二萬九千五百七十元，故於原告自負額二萬九千五百七十元之部分
    ，應予准許。另對附表二所示之醫療用品之收據，多為紙尿布、棉棒、通氣膠帶
    等醫療用品，而原告因此車禍傷害致日常生活二十四小時需仰賴他人照料，亦需
    要使用這些醫療用品，此醫療用品費用計六千三百八十五元，即屬必要費用，亦
    應准許。以上總計為三萬五千九百五十五元。
  (2)生活上增加之費用：
    已支出之看護費用：
      a．原告主張其自九十一年四月間發生車禍後住進台北市立和平醫院，住院期
         間至九十一年五月二十四日止，由醫院內慈眼陪病員聯誼會看護員翁崇國
         提供看護，迄九十一年五月二十四日止支出看護費三萬二千元；自九十一
         年五月二十四日迄九十一年八月三十一日止，自和平醫院出院後轉至愛德
         養護中心接受全天候看護，共支出看護費十一萬一千九百九十元；自九十
         一年九月二十五日起至九十一年十一月二十八日止，由禹門企業社看護員
         姜美娜及翁黃幸提供看護，共支出看護費六萬一千七百五十元；自九十一
         年五月二十四日起入住愛德養護中心迄今，除曾於九月二十五日至十一月
         二十八日之短暫期間由禹門看護提供看護服務外，均係由愛德養護中心提
         供看護服務，總計自九十一年十二月起至九十二年六月底止，支出看護費
         二十四萬二千三百三十六元，業據其提出支出看護費用之收據為證（詳如
         附表三所示），以上合計為四十四萬八千零七十六元。
      b．惟原告係台北縣民，自九十一年十二月起，獲得台北縣政府身心障礙之補
         助款，已獲得補助者有九十一年十二月、九十二年一月、二月、三月、四
         月均每月一萬六千一百八十四元，九十二年五月、六月為一萬六千一百八
         十六元，有單據為證（詳第七十三至七十九頁），合計為一十一萬三千二
         百九十二元，此部分既然已接受台北縣政府之補助，並非原告本身所支出
         之看護費用，故本院認為此部分之數額應予扣除，原告主張此部分補助款
         無庸扣除云云，殊無足取。故原告所得請求已支出之看護費用為三十三萬
         四千七百八十四元（000000-000000=334784）。
    自九十二年七月一日起算至死亡止將支出之看護費用：
      按「當事人已證明受有損害，而不能證明其數額或證明顯有重大困難者，法院
      應審酌一切情況，依所得心證定其數額」民事訴訟法第二百二十二條第二項定
      有明文。查原告係二十六年六月十七日出生（在九十二年七月一日時為年滿六
      十六歲又十四日），依內政部公佈之八十九年台灣地區居民平均餘命表所示，
      原告尚有十四‧三二年之平均餘命，原告所得請求之看護費用亦應以十四．三
      二年計算之，始屬合理。又原告自陳將在「愛德養護中心」接受看護直至過世
      時止，其每月之看護費除基本的住房照護費用二萬九千元外、尚有材料費、診
      察費及雜費等支出所需約三萬三千元至三萬六千元不等（詳本院卷第七十七至
      七十九頁之住院費用通知單可參），實難有一確定之數額，故本院審酌其於九
      十一年十二月支出三萬四千四百五十七元、九十二年一月支出三萬四千一百一
      十七元、九十二年二月支出三萬五千零六十二元、九十二年三月支出三萬四千
      四百零七元、九十二年四月支出三萬三千三百零九元、九十二年五月支出三萬
      五千四百二十二元、九十二年六月支出三萬五千五百六十二元，取其平均值為
      每月支出三萬四千六百一十九元，以此數額計算十四．三二年支出五百九十四
      萬八千九百二十九元（34619×12×14.32＝0000000.9，小數點以下四捨五入)
      ，依霍夫曼計算法扣除中間利息後，為四百四十九萬三千八百一十六元。
    交通費一千元：原告主張其於九十一年五月二十四日自和平醫院轉院至三重醫
      院時，支出救護車費用一千元，有收據一紙為證（詳本院卷第八十四頁），亦
      屬於救護所需之必要費用，應予准許。
    綜上所述，原告所得請求之生活上增加費用為四百八十二萬九千六百元。
  (3)喪失勞動能力損害：原告主張其尚有十五年之勞動能力，以勞工基本工資每月一
    萬五千八百四十元計算，依霍夫曼式扣除中間利息後，為二百十六萬七千七百八
    十七元云云，惟原告係二十六年六月十七日出生，於車禍發生時即九十一年四月
    十六日時為年滿六十四歲十月，依勞動基準法第五十四條第一項第一款之規定，
    勞工於年滿六十歲時即得強制退休，故一般勞工之勞動能力應計算至年滿六十歲
    止，原告於車禍發生時已年滿六十四歲又十月。難認其尚有勞動能力，原告請求
    喪失勞動能力損害二百十六萬七千七百八十七元云云，於法無據，不應准許。
  (4)非財產上之損害賠償：原告主張其受有非財產上之損害賠償三百萬元云云，惟慰
    藉金之多寡，應斟酌雙方之身分、地位、資力與加害之程度及其他各種情形核定
    相當之數額。其金額是否相當，自應依實際加害情形與被害人所受之痛苦及雙方
    之身分、地位、經濟狀況等關係決定之。查本件原告因被告之過失行為致受有創
    傷性腦出血之傷害，經台北市立和平醫院診斷，原告頭部右側臚骨骨折，硬腦膜
    外血腫有生命危險，雖經手術後，仍呈現左側肢體癱瘓、言語不清、認知功能受
    損、溝通上有顯著障礙之重大難治傷害，而日常生活需仰賴他人照料維生，有台
    北縣立三重醫院出具之診斷證明書附偵查卷可參（九十一年度偵字第二○七四七
    號偵查卷第三八頁）。本院斟酌其所受傷害之程度，再參以原告為二十六年六月
    十七日出生，暨被告乙○○為五十一年十月八日生，為大客車司機，被告三重客
    運公司經營大眾運輸之公司，並兩造之身分、地位等實際狀況，認原告請求慰撫
    金三百萬元尚屬過高，應以一百萬元為適當公允。
  (5)被告抗辯原告對車禍之發生與有過失云云，惟據台北市政府警察局交通警察大隊
    交通事故肇事原因初步分析研判表（附九十一年他字第六五九三號卷第二頁）之
    記載被告乙○○是在台北市○○路北往南之慢車道行使，在中華路與成都路口設
    有燈光號誌之交岔路口時，於行人穿越道上疏未注意有行人即原告而肇事，原告
    係遵守號誌指示在行人穿越道上行走被撞擊，原告本身對於車禍之發生並無過失
    可言，故被告抗辯原告與有過失應酌減賠償金額云云，殊無足取。
六、綜上所述，原告因系爭車禍事故所致之損害共計為五百八十六萬五千五百五十五
    元（醫療費二萬九千五百七十元、醫療用品六千三百八十五元、增加生活上費用
    四百八十二萬九千六百元、慰撫金一百萬元），惟扣除原告已請領之第三人強制
    責任險一百二十二萬二千零七十一元後，餘四百六十四萬三千四百八十四元（計
    算式：0000000－0000000＝0000000），原告依民法第一百八十八條之規定，請
    求被告二人應連帶給付四百六十四萬三千四百八十四元及自起訴狀繕本送達翌日
    起（即九十二年三月二十九日）至清償日止，按年息百分之五計算之利息，為有
    理由，應予准許，其逾此部分之請求，為無理由，應予駁回。
七、原告陳明願供擔保請准宣告假執行，就其勝訴部分核無不合，爰酌定相當之擔保
    金額宣告之，至其敗訴部分，原告之訴既經駁回，此部分假執行之聲請亦失所附
    麗，應一併駁回之。
八、因本案事證已臻明確，兩造其餘主張陳述及所提之證據，均毋庸再予審酌，附此
    敘明。
九、訴訟費用負擔之依據：民事訴訟法第七十九條、第八十五條第二項。
中　　　華　　　民　　　國　　九十三　　年　　　二　　　月　　　五　　　日
                                  民事第一庭  法  官    呂淑玲
正本係照原本作成
如對本判決上訴，須於判決送達後廿日內向本院提出上訴狀
中　　　華　　　民　　　國　　九十三　　年　　　二　　　月　　　五　　　日
                                              書記官    方美雲
